臺灣新北地方法院 裁判書 -- 民事類
【裁判字號】 99,家訴,193
【裁判日期】 1001205
【裁判案由】 給付扶養費等
【裁判全文】
臺灣板橋地方法院民事判決　　　　　　 99年度家訴字第193號
原　　　告　甲○○　
　　　　　　　　　　　
訴訟代理人　郭睦萱律師
複代理人　　王健安律師
複代理人　　徐碩延律師
被　　　告　乙○○　
　　　　　　　　　　　
          　丙○○　
　　　　　　　　　　　
前列二人共同
訴訟代理人　黃柏承律師
上列當事人間請求給付扶養費等事件，本院於中華民國100年11
月8日言詞辯論終結，判決如下：
    主    文
被告乙○○應給付原告新台幣貳萬壹仟元及自民國九十九年八月
十一日起至清償日止，按年息百分之五計算之利息。
被告乙○○應自民國九十九年八月起至原告死亡之日止，按月於
每月月底前給付原告新台幣伍仟元，逾期未付者應分別自到期日
起迄清償日止，給付按年息百分之五計算之利息，並另按月給付
新台幣貳仟元。
被告乙○○應給付原告新台幣壹佰伍拾萬元及自民國九十九年八
月十一日起至清償日止，按年息百分之五計算之利息。
被告乙○○與被告丙○○間，就附表所示不動產於民國九十九年
六月八日經新北市板橋區地政事務所，以夫妻間贈與為原因關係
之所有權移轉登記應予以塗銷。
原告其餘之訴駁回。
訴訟費用由被告負擔千分之九二七，餘由原告負擔。
本判決第一項所示金額新台幣貳萬壹仟元及本判決第二項訴訟中
履行期已到部分新台幣壹拾壹萬貳仟元得假執行，但被告乙○○
如於執行標的物拍定、變賣或物之交付前以新台幣壹拾參萬參仟
元，為原告供擔保後，得免為假執行。
本判決第三項於原告以新臺幣伍拾萬元為被告乙○○供擔保後，
得假執行，但被告乙○○如於執行標的物拍定、變賣或物之交付
前以新台幣壹佰伍拾萬元，為原告供擔保後，得免為假執行。
    事實及理由
一、原告主張：
(一)原告為被告乙○○之父親，原告於民國96年1月8日曾與被告
    乙○○及訴外人丁○○（原告次子）簽訂協議書乙份，約定
    被告乙○○應按月給付扶養費予原告；另被告乙○○應將其
    所有之房屋無償供原告使用，若售屋後應給付遷居費用等事
    ，系爭協議書並經鈞院96年度板院認第001號公證書公證。
(二)按系爭協議書第1點約定：「兒子（即被告乙○○及訴外人
    丁○○）必須負扶養父親（即原告甲○○）責任，每人每月
    應給與父親新台幣（下同）伍仟元整作為奉養金，若遲延支
    付應加付貳仟元整。」經查，被告乙○○自96年1月8日簽訂
    協議書起，迄今從未支付任何奉養金予原告，且經原告委託
    律師於99年5月31日以律師函催告後，至今仍未給付任何奉
    養金與原告，顯與前揭約定有違，故原告僅得依系爭協議書
    之約定提起本件訴訟，請求被告給付自96年1月8日起迄99年
    7月8日止，共3年7個月（合計43個月）已屆期卻遲延給付之
    奉養金每月7000元（奉養金每月5000元加遲延加付2000元）
    ，合計共30萬1000元及其利息。並依系爭協議書第1點請求
    被告自99年8月起，應於每月8日依約給付原告奉養金5000元
    。
(三)復按系爭協議書第2點：「三子（即被告乙○○）所有○○
    市○○路○○之○號房屋應無條件提供與父親居住使用，父親
    不得同意第三人入內居住，但短暫（七日以內）居住者除外
    。」第3點：「若父親居住期間，三子欲出售房屋時，應將
    出售款項中提撥新台幣壹佰伍拾萬元與父親作為遷居費用。
    」爰前揭兩項約定，原告依約就被告乙○○所有之○○市○○路○○之○號房屋（下稱系爭房屋）有無償使用之權利；且
    被告乙○○亦承諾系爭房屋出售時應給付150萬元予原告。
    惟被告乙○○竟於99年3月間違法向鈞院民事執行處聲請強
    制執行，命原告應限期遷出系爭房屋，經原告聲明異議，蒙
    鈞院以99年度司執字第19738號民事裁定駁回被告之聲請，
    足徵原告就系爭房屋仍有使用借貸之權利甚明。
(四)詎料，被告乙○○卻逕不理會鈞院駁回之裁定，於99年5 月
    20日趁原告日常外出時，將系爭房屋1 樓大門更換新鎖，並
    以房屋所有人之身分會同管區員警，強制原告不得進入系爭
    房屋，致原告至今無法依約使用系爭房屋，原告之日常衣物
    亦留置於系爭房屋內。原告曾發函請求其應交付系爭房屋新
    鎖，惟其仍置之不理，甚至來函要求原告遷離。抑有進者，
    原告近日發現被告乙○○為逃避系爭協議書第3點有關其若
    售屋時應給付150萬元之遷居費用之契約責任，竟偷偷將系
    爭房屋以夫妻贈與之登記原因將系爭房屋過戶予其妻即被告
    丙○○，前開事實有系爭房屋及其基地之異動清冊可稽，被
    告乙○○前揭行為乃欲規避給付150萬元予原告之契約義務
    ；且加以其名下並無任何財產，又故意將唯一所有之系爭房
    屋及其基地（不動產標示如附表所示）無償贈與予其妻被告
    丙○○，亦顯屬詐害原告債權，原告自得依法請求撤銷其等
    間之贈與行為及移轉所有權行為。
(五)請求權基礎：
１、訴之聲明第一項：按系爭經公證之協議書第1點，被告乙○○自96年1月8日起應按月給付原告奉養金5000元，若有遲延
    應加付2000元。故原告依系爭協議書第1點請求被告給付自
    96年1月8日起迄99年7月8日止，共3年7個月（合計43個月）
    已屆期卻遲延給付之奉養金每月7000元（奉養金每月5000元
    加遲延加付2000元），合計共30萬1000元及其利息。
２、訴之聲明第二項：承前所述，依系爭協議書第1點，請求被
    告乙○○自99年8月起於每月8日給付原告奉養金5000元，逾
    期未付者應分別自到期日起迄清償日止，給付按年息百分之
    5計算之利息，並另按月給付2000元予原告。
３、訴之聲明第三項：按「附停止條件之法律行為，於條件成就
    時，發生效力。」「因條件成就而受不利益之當事人，如以
    不正當行為阻其條件之成就者，視為條件已成就。」民法第
    99條第1項、第101條第1項分別定有明文。查系爭協議書第
    3點約明：「若父親居住期間，三子欲出售房屋時，應將出
    售款項中提撥新台幣壹佰伍拾萬元與父親作為遷居費用。」
    前揭條款顯係以「被告乙○○若於原告居住於系爭房屋期間
    出售系爭房屋」作為其給付150萬元遷居費用之停止條件，
    而被告乙○○為規避前揭契約義務，竟刻意違約將原告強制
    驅離系爭房屋，意圖造成「原告未居住於系爭房屋」之事實
    ，前開事實有鈞院99年度司執字第19738號民事裁定、原告
    寄發之律師函、被告寄發之存證信函可以證明。再者，被告
    乙○○欲處分系爭房屋又不願給付前揭費用予原告，竟刻意
    將系爭房屋贈與過戶給其妻丙○○，造成其根本無法出售系
    爭房屋之事實，進而逃避其給付遷居費用給原告之契約責任
    ，故被告乙○○前揭行為顯係以不正當行為阻止該條款之條
    件成就，依法應視為條件已成就，則其應依協議書第3點給
    付150萬元予原告無誤。
４、訴之聲明第四項：按「債務人所為之無償行為，有害及債權
    者，債權人得聲請法院撤銷之。」民法第244條第1項定有明
    文。查被告乙○○近日以夫妻贈與之登記原因將系爭房屋及
    其基地所有權移轉至被告丙○○名下，且其名下並無任何財
    產，前揭行為乃明顯害及原告之奉養金及150萬元遷居費用
    之債權，其等間之贈與行為及移轉所有權行為顯屬詐害原告
    債權，依法自應撤銷，以維原告權益。
(六)被告乙○○前於99年5月24日起訴請求確認系爭協議書之公
    證書即鈞院96年度板院認第001號公證書不生效力，經鈞院
    99年度訴字第1741號判決駁回，被告乙○○不服提起上訴，
    迭經臺灣高等法院99年度上字第1211號判決駁回確定在案。
    駁回理由係: 「…核本件原告所持撤銷理由：協議書當時係
    請代書製作，並未載明違約有何效力，被告於協議書立具後
    ，多次打過原告訴訟代理人及恐嚇原告云云，均非法定撤銷
    事由，是原告請求撤銷兩造於96年1月8日所立之協議書內容
    ，為無理由，應予駁回」。即原告有無恐嚇被告之情事（原
    告否認），顯不影響協議書之效力，被告一再主張原告曾有
    開瓦斯及毆打被告乙○○之情，核與本件待證事實無涉。另
    原告縱使曾同意第三人戊○○居住於系爭房屋內（原告亦否
    認），因協議書未載明違約之效果，被告乙○○當不得恣意
    主張終止協議書而拒絕給付奉養金，更不得無端於99年5 月
    20將原告驅離系爭房屋。綜上，被告乙○○並無任何終止協
    議書之事由，自不得逕自主張終止協議書，而協議書迄今既
    仍合法有效，被告乙○○依約當應繼續給付奉養金，並清償
    先前積欠之奉養金，且被告乙○○擅將原告驅離系爭房屋，
    顯係惡意使協議書第3點之條件不成就，被告乙○○自應另
    給付原告150萬元遷居費用。並聲明：（一）被告乙○○應
    給付原告30萬1000元，及自起訴狀繕本送達之日起迄清償日
    止，按年息百分之5計算之利息。（二）被告乙○○應自99
    年8月起迄原告死亡之日止，於每月8日按月給付5000元予原
    告，逾期未付者應分別自到期日起迄清償日止，給付按年息
    百分之5計算之利息，並另按月給付2000元予原告。（三）
    被告乙○○應給付原告150萬元，及自起訴狀繕本送達之日
    起迄清償日止，按年息百分之5計算之利息。(四)被告乙○○與丙○○間，就附表所示不動產於99年6月8日經新北市板
    橋地政事務所，以夫妻間贈與為原因關係之所有權移轉登記
    予以塗銷。（四）第一、二聲明，請准宣告假執行。(五)第
    三項聲明，原告願供擔保請准予宣告假執行。
(七)對被告抗辯所為陳述：
１、系爭協議書並非屬民法第1120條規定之法定扶養方法，而係
    兼具原告將伊所經營之清潔社業務，移轉予次子丁○○、三
    子乙○○接續經營後，所換取之權利金性質。被告辯稱原告
    於訂定協議書至今，均有正式之工作，並未陷入不能維持生
    活之情狀云云，並不足取。縱使假設系爭協議書第1點約定
    ，係屬民法第1120條扶養條件之議定（原告否認之），被告
    拒絕給付奉養金，仍應舉證原告足以自己之財產維持生活為
    要。惟被告僅以原告自簽訂系爭協議書至今，均仍任職於大
    吉清潔社，並提供印有原告姓名之名片、免用統一發票收據
    等為證，主張原告未陷入不能維持生活之情狀云云。被告所
    陳均屬原告有無謀生能力之範疇，與原告是否不能維持生活
    無涉，其主張已不可採。更遑論被告所陳顯與事實不符，且
    所憑證據亦不足證原告仍有持續工作之事實，故被告所持抗
    辯自屬無據。
２、原告否認曾免除被告等給付奉養金之義務，且己○○為訴外
    人丁○○之妻子，訴外人丁○○依系爭協議書亦負有給付奉
    養金之義務，故己○○與被告具有同一利害關係，所言不足
    採信。且從證人庚○○於鈞院100年10月5日言詞辯論期日所
    為之證詞: 「（法官問: 原告是否有和被告二人協議讓戊○○居住系爭房子被告應給付原告的扶養5000元抵付租金?）
    我有問過原告，他明確說沒有」、「（法官問: 你有聽過被
    告二人跟你說過這件事情?）沒有」，亦足證原告確無免除
    被告乙○○給付奉養金之義務。
３、原告並非自行遷出系爭房屋：查原告因被告先以違法聲請之
    執行命令，命原告遷出系爭房屋，後又因被告逕行更換門鎖
    ，而無法進入系爭房屋，又遭被告報警強制原告不得進入，
    迫於無奈始遷出系爭房屋已如前述，此亦有證人庚○○於鈞
    院100年9月6日言詞辯論期日之證詞可證：「（99年5月20日
    你父親有無要回去乙○○的住處？當時發生何事？）有，當
    時我父親打電話給我，他說他要回家，但是鑰匙打不開，進
    不去，我叫他請鎖匠來開門，後來原告又打第二通電話來說
    乙○○他們叫警察來，阻止原告進去，我有跟警察通電話說
    我父親有居住權，可是警察說他很為難，因為乙○○是屋主
    ，他不讓爸爸進去，那時弟妹有打電話給她的律師，叫律師
    跟警察說他們在打官司，我就跟我父親講說不要讓警察為難
    ，我爸爸就先到我家，找地方讓他住」。至被告所提之空屋
    照片，並無法證明原告係自行遷出。蓋系爭房屋既係被告所
    有，並於被告之實力支配下，系爭房屋內之物件自得由被告
    自由處分之，被告僅提供空屋照片數幀，且該照片既無拍攝
    日期，又無搬遷前後對照，更未見原告搬遷之過程，實難證
    明該物件是否確係由原告所搬遷。
４、再者，被告辯稱其已於98年7月27日終止系爭協議書云云，
    惟原告並無任何違反協議書之情事，被告自無終止協議書之
    權利，退步言，縱原告曾讓戊○○連續超過7日居住於系爭
    房屋內（原告否認），誠如前述，被告亦無權擅自終止協議
    書，且被告乙○○自96年1月8日簽署系爭協議書後，即未曾
    依協議書第1點約定給付奉養金予原告 (此業經被告承認)，
    則被告乙○○顯違反協議書約定在先，自無權復於98年7月
    27日主張終止協議書，況從被證4律師函內容觀之，亦無法
    認定被告有終止協議書之意思。
二、被告方面：
(一)關於扶養費之部分：
１、按民法第1117條：「受扶養權利者，以不能維持生活；而無
    謀生能力者為限。前項無謀生能力之限制，於直系血親尊親
    屬不適用之。」及最高法院62年度第2次民庭庭推總會決議
    （四）：「民法第1117條第1項規定，受扶養權利者，以不
    能維持生活而無謀生能力者為限。而同條第二項僅規定，前
    項無謀生能力之限制，於直系血親尊親屬不適用之，並非規
    定前項之限制，於直系血親尊親屬不適用之。是直系血親尊
    親屬，如能以自己財產維持生活者，自無受扶養之權利；易
    言之，直系血親尊親屬受扶養之權利，仍應受「不能維持生
    活」之限制。」是以直系血親尊親屬受扶養之權利，應以不
    能維持生活作為權利發生之要件。
２、又系爭協議書第1點雖約定：「兒子必須扶養父親責任，每
    人每月應給與父親新臺幣伍仟元整作為奉養金。」然而本約
    定係屬民法第1120條協議定扶養之方法，又扶養權利之發生
    ，仍應以直系血親尊親屬是否能維持生活作為判斷之依據。
    惟本件原告於訂定協議書至今，均有正式之工作，是故原告
    並未陷入不能維持生活之情狀。
３、次按，債權人向債務人表示免除其債務之意思者，債之關係
    消滅，民法第343 條定有明文。本件原告於99年5 月間曾向
    被告乙○○及訴外人己○○表示免除扶養費之義務。且依99
    年12月14日被告丙○○曾稱：「我們給他很多次（奉養金）
    ，他都不收。」又己○○亦證稱：「我有聽原告說，也有聽
    被告說，…」均可證原告業已免除債務，其兩造間債之關係
    業已消滅，故原告自無權請求被告給付扶養費用。
４、協議書訂立後，被告乙○○有每月給付原告5000元，都是由
    被告丙○○拿取現金交給原告，給了將近2年，房子也有給
    原告居住，其後因戊○○一直教唆原告使得兩造爭吵，97年
    間原告拿刀恐嚇要殺被告乙○○，被告乙○○請姑姑辛○○
    等親戚來調解，調解後還是按照協議書之內容，每月給付原
    告5000元，房子仍讓原告居住，後來被告又與原告協調，請
    戊○○搬走，原告表示戊○○不要搬走，每月的5000元就當
    作她的租金，原告不再向被告乙○○拿取5000元，後來我們
    就讓戊○○繼續居住，我們也是不要，但原告硬要這樣講，
    我們沒有辦法。
(二)關於遷居費之部分：
１、依系爭協議書第3點約定：「若父親居住期間，三子欲出售
    房屋時，應將出售款項中提撥150萬元予父親作為遷居費用
    。」故依上開約定之內容，被告乙○○須於原告居住期間出
    賣房屋者，始負給付義務。
２、惟系爭協議書簽訂之時，被告等人與原告同居一屋，雙方並
    訂立系爭協議書第2點：「三子所有○○市 (現改制為○○
    區) ○○路○○-○號房屋應無條件提供與父親居住使用，父親
    不得同意第三人入內居住，但短暫（七日以內）居住者除外
    。」然當時原告與第三人戊○○交往，感情甚篤，並於系爭
    協議書訂定之後，原告仍惡意讓第三人戊○○進入系爭房屋
    內居住，此有證人丁○○知之甚詳，被告二人曾多次與原告
    協調，原告均迄之不理，尤有甚者，原告於被告二人居住系
    爭房屋期間，曾毆打被告丙○○及其兄長壬○○並要脅殺害
    被告乙○○，並曾於96年6月29日下午4時許欲開瓦斯揚言要
    大家同歸於盡，被告乙○○當時為避免遭受危害，乃立即報
    警處理，且被告二人為免整日生活於恐懼之中，迫於無奈，
    先後三次搬離系爭房屋。
３、日後原告告知被告乙○○已自行搬離系爭房屋，因此被告可
    搬回來居住等語云云，然今日原告竟謊稱係被告於99年5月
    20日趁原告日常外出時，將大門之門鎖更換，惡意使原告無
    法進入，惟依證人癸○○於100年5月11日開庭時證稱：「99
    年4月間……我知道，我第一次去看現場，我跟他（即原告
    ）說我要整理房子，你要不要把你的東西整理一下，或搬到
    旁邊放，隔一個禮拜又過去現場跟他們（即原告及第三人戊○○）說，這一、二天我要施工，甲○○的女朋友她說馬上
    搬給我，他不要的東西叫我搬他拆掉，甲○○進進出出，不
    知道在做什麼，後來過一、二天我就施工，是丙○○幫我開
    門，甲○○他們要的東西都搬走了，剩下不要的東西，我就
    拆掉，那時候只有乙○○跟丙○○在，甲○○跟他女的朋友
    不在現場。」等語可知，原告於99年4月業已自行搬離，自
    始至終均係原告自行搬離系爭房屋，並自導自演，故被告並
    未有違反協議書第3點內容之情，亦無以不正當行為阻止其
    條件成就，故原告所述為子虛烏有，不足採信。
４、另按借用人違反約定或依物之性質而定之方法使用借用物，
    或未經貸與人同意允許第三人使用者，貸與人得終止契約，
    民法第472條第2款定有明文（被告誤載為第3款）。本件原
    告將系爭房屋允許第三人戊○○使用，係違反系爭協議書第
    2 點之約定，被告業已於98年7月27日寄發律師函終止協議
    書關於使用借貸系爭房屋部分並請原告限期搬遷，故協議書
    之效力已因原告違反使用借貸部分之約定而終止，原告自無
    權再向被告依協議書之約定請求搬遷費用，故原告所請，非
    有理由。
５、綜上所言，被告乙○○自無有以不正當行為阻止條件成就，
    故原告依民法第99條第1項、第101條第1項之規定請求被告
    乙○○給付150萬元，自屬無據。
(三)關於詐害債權部分：
    民法第244 條撤銷權之規定，稽其立法目的無非以債務人之
    責任財產如不足擔保債權人之債權，卻許其為詐害行為，債
    權人債權即無從保障，遂例外限制債務人得自由為該法律行
    為，並以事後之撤銷訴訟變動原法律行為效果，故其撤銷權
    之成立，須以債權有效成立始得為之。承上所述，兩造所協
    議之條件尚未成就，其債權債務並未成立，故原告不得依上
    開規定行使撤銷權，原告此部分之請求，應為無理由。
(四)關於原告權利濫用部分：
１、退步言之，倘鈞院認定被告仍應負扶養義務者，惟按受扶養
    權利者有下列情形之一，由負扶養義務者負擔扶養義務顯失
    公平，負扶養義務者得請求法院減輕其扶養義務：一、對負
    扶養義務者、其配偶或直系血親故意為虐待、重大侮辱或其
    他身體、精神上之不法侵害行為。二、對負扶養義務者無正
    當理由未盡扶養義務。受扶養權利者對負扶養義務者有前項
    各款行為之一，且情節重大者，法院得免除其扶養義務。前
    二項規定，受扶養權利者為負扶養義務者之未成年直系血親
    卑親屬者，不適用之，民法第1118條之1 定有明文。
２、又按權利之行使，不得違反公共利益，或以損害他人為主要
    目的，民法第148 條第1 項定有明文。又查權利之行使，是
    否以損害他人為主要目的，應就權利人因權利行使所能取得
    之利益，與他人及國家社會因其權利行使所受之損失，比較
    衡量以定之。倘其權利之行使，自己所得利益極少而他人及
    國家社會所受之損失甚大者，非不得視為以損害他人為主要
    目的，此乃權利社會化之基本內涵所必然之解釋（最高法院
    71年台上字第737 號判例足參）。
３、本件原告使第三人戊○○居住系爭房屋，惡意違反協議書之
    約定，且被告居住系爭房屋之期間，原告竟曾開瓦斯、持刀
    要脅殺害被告乙○○，如此之舉，均係為能領取高額之遷居
    費用，係謂具有權利濫用之情，再者，原告威脅之行為，均
    使被告乙○○受有生命上之威脅，故依民法第1118條之1規
    定，倘鈞院認定被告乙○○不得免除扶養義務，亦得據此減
    輕其扶養義務。並聲明：（一）原告之訴及假執行之聲請均
    駁回。（二）如受不利益之判決，願供擔保請准宣告免於假
    執行。
三、原告主張：被告乙○○為其三子、訴外人丁○○為其次子，
    渠三人於96年1月8日簽訂協議書，約定丁○○及被告乙○○
    應按月每人給付原告奉養金各5000元，若遲延支付應加付20
    00元；被告乙○○應另將其所有位於新北市○○區○○路○○
    之○號之房屋無償供原告使用，若售屋後應給付原告遷居費
    用150萬元。詎被告乙○○自簽訂協議書起迄今從未支付任
    何奉養金，經原告委託律師以律師函催告後，至今仍未給付
    分文；且於99年5月20日趁原告外出時更換新鎖，不准原告
    進入系爭房屋；又於99年6月8日以夫妻贈與之原因將系爭房
    屋移轉登記予其妻即被告丙○○，規避給付150萬元之契約
    義務，用以詐害原告債權之事實，業據原告提出96年1月8日
    簽訂經公證之協議書、智鼎國際法律事務所99年5月31日99
    智睦律字第0531號律師函、本院99年度司執字第19738號裁
    定、被告寄發之存證信函、土地建物登記第二類謄本、系爭
    房屋及其基地異動清冊等影本各1件為證。被告對兩造曾簽
    訂系爭協議書之事實，並不爭執，惟辯稱：（一）依民法第
    1117條規定，直系血親尊親屬受扶養之權利，以不能維持生
    活為要件，原告於訂定協議書至今，均有正式之工作，原告
    並未陷入不能維持生活之情狀。（二）原告於99年5月間曾
    向被告乙○○及訴外人己○○（次子丁○○之妻）表示免除
    扶養費之義務，依民法第343條規定，債權人向債務人表示
    免除其債務之意思者，債之關係消滅。（三）協議書訂立後
    ，被告乙○○有每月給付原告5000元，給了將近2年，房子
    也有給原告居住，其後因原告表示戊○○不要搬走，每月的
    5000元就當作戊○○的租金，因而未再給付。（四）系爭協
    議書訂定後，原告惡意讓戊○○居住系爭房屋，經多次與原
    告協調，原告均迄之不理，依民法第472條第2款規定（被告
    誤載為第3款），借用人未經貸與人同意允許第三人使用者
    ，貸與人得終止契約，被告業已於98年7月27日寄發律師函
    終止協議書關於使用借貸系爭房屋，請原告限期搬遷，故協
    議書之效力已因原告違反使用借貸部分之約定而終止，原告
    自無權再向被告依協議書之約定請求搬遷費用。（五）原告
    係於99年4月自行搬離系爭房屋，被告並未有違反協議書第
    3點內容之情，亦無以不正當行為阻止其條件成就。（六）
    原告使戊○○居住系爭房屋，惡意違反協議書之約定，且原
    告曾開瓦斯、持刀要脅殺害被告乙○○，具有權利濫用之情
    ，再者，原告威脅之行為，均使被告乙○○受有生命上之威
    脅，故依民法第1118條之1規定，倘鈞院認定被告乙○○不
    得免除扶養義務，亦得據此減輕扶養義務等語。本院查：
(一)有關被告辯稱：原告於訂定協議書至今，均有正式之工作，
    並未陷入不能維持生活之情狀，依民法第1117條規定，自無
    受扶養之權利乙節。經查，本件原告係依據兩造於96年1月8
    日簽訂之協議書請求被告乙○○給付奉養金，此有兩造所不
    爭執之協議書附卷可證。茲被告乙○○既以契約與原告約定
    按月應給付奉養金之金額，自應依契約履行，此與依民法第
    1114條第1款、第1115條第1項第1款、第1117條第1、2項之
    規定負擔之法定扶養義務，並不相同，被告辯稱原告並未陷
    入不能維持生活之情狀，而無受扶養之權利云云，尚非可採
    。又本件原告既非依前揭民法之規定所請求之法定扶養義務
    ，則被告辯稱原告曾開瓦斯、持刀要脅殺害被告乙○○，具
    有權利濫用之情形，且已使被告乙○○受有生命上之威脅，
    故依民法第1118條之1規定，亦得據此減輕扶養義務云云，
    亦無足取。
(二)有關被告辯稱：原告於99年5月間曾向被告乙○○及己○○
    表示免除扶養費之義務，依民法第343條規定，債之關係消
    滅云云。此為原告所否認。依被告丙○○所辯：「…99年4
    月中時，原告說他和戊○○要搬出去住，要我們給他每月50
    00元扶養費，我跟他要存摺，我說我要匯款進去，我要保存
    證據，我和己○○都有跟原告要，他說如果要存摺他就不要
    拿錢了，當時原告的兄弟姐妹都在場，後來我們就沒有給了
    。」據證人己○○所證：「（原告有無免除你們的扶養義務
    ？經過情形？）99年4月時我們開家庭會議，在場的人有二
    姑姑、三姑姑、三叔、四叔、原告、被告乙○○、被告丙○○、我、原告的二個女兒也都在，原告說當初的協議不算，
    要重新協議，原告接到法院的單子他要搬出去住，後來協議
    沒有成功，我們要按照原本的協議每月給他5000元，我們向
    他要存摺，我們要用匯款的方式給他，這樣才能保存證據，
    但他說如果要存摺，他寧可不要錢，他只要現金，後來我們
    沒有給錢。」據此可知，原告當時所強調者乃表示其只要現
    金，不願提供存摺之意，被告將之曲解為免除債務云云，洵
    無足取。
(三)有關系爭協議書簽訂後，被告乙○○有無按月給付原告奉養
    金，原告於起訴狀上否認其事，惟於本院99年12月14日言詞
    辯論期日則表示：被告乙○○有給付2、3個月；其後又於書
    狀中表示未曾給付。被告乙○○則辯稱：協議書訂立後，有
    每月給付原告5000元，給了將近2年，都是由其妻即被告丙○○以現金交給原告云云。惟本院就此事實質諸被告丙○○
    ，其表示：「在協議書公證後不久，原告有說房子讓戊○○
    住在那裡，我們應該給他的5000元就當作租金，不用再給他
    ，我們給他很多次，他都不收」「（從協議後你們都沒有給
    原告每月5000元？）沒有，原告說當租金」。由此可見，自
    協議書簽訂後，被告乙○○應係完全未依協議書給付奉養金
    。
(四)有關被告乙○○未依協議書給付原告奉養金，是否因雙方另
    協議讓戊○○居住系爭房屋，以奉養金抵充租金。就此兩造
    均否認其事。惟查：（一）被告乙○○陳稱：後來被告又與
    原告協調，請戊○○搬走，原告表示戊○○不要搬走，每月
    的5000元就當作她的租金，原告不再向被告乙○○拿取5000
    元，後來我們就讓戊○○繼續居住。被告丙○○陳稱：「在
    協議書公證後不久，原告有說房子讓戊○○住在那裡，我們
    應該給他的5000元就當作租金，不用再給他，我們給他很多
    次，他都不收」「（從協議後你們都沒有給原告每月5000元
    ？）沒有，原告說當租金」。證人即原告次子丁○○之配偶
    己○○證稱：「（你是否知道原告要戊○○居住該屋，被告
    乙○○應給付原告的每月5000元當作戊○○的租金，被告乙○○不需要再給原告每月5000元？）我有聽原告說，也有聽
    被告說，但我不知道被告何時沒有給原告錢。」證人即被告
    丙○○之兄壬○○證稱：「（原告是不是有讓戊○○住到被
    告夫妻的房子？）有，住很久，超過1、2年，去搬戊○○的
    東西，我也有幫忙去搬，那時候乙○○也有一起去搬。」證
    人即原告之女庚○○證稱：「（原告是否有和被告二人協議
    讓戊○○居住系爭房子被告應給付原告的扶養費5000元抵付
    租金？）我有問過原告，他明確說沒有，但是親戚有說乙○○有說要讓戊○○居住，以5000元抵付租金。」各等語。綜
    上被告及證人所言，兩造應有另就戊○○居住系爭房屋，而
    以奉養金抵充租金之事達成協議，否則被告不可能對親友公
    開承認此事，並協助原告搬運戊○○之物品，而戊○○亦不
    可能長期居住系爭房屋，被告則長達數年均未給付奉養金。
    被告乙○○雖表示：我們也是不要，但原告硬要這樣講，我
    們沒有辦法；被告丙○○辯稱：是原告提議讓戊○○住進來
    ，以5000元抵充租金，但我都沒有同意；原告亦否認其事云
    云，核與前揭事證不符，均非可採。茲兩造既已另就戊○○
    居住系爭房屋，而以奉養金抵充租金之事達成協議，則原告
    並無違反民法第472條第2款借用人未經貸與人同意允許第三
    人使用者之規定，被告主張依前揭規定終止契約，非有理由
    。再者，戊○○係於99年4月間搬離系爭房屋，此為兩造所
    不爭執，則99年4月以前之奉養金已抵充租金，原告請求被
    告乙○○給付此期間之奉養金亦為無理由。
(五)有關原告是否於99年4月自行搬離系爭房屋，而被告有無違
    反協議書第3點內容之情及有無以不正當行為阻止其條件成
    就乙節，兩造各執一詞。經查：（一）被告乙○○於99年3
    月間向本院民事執行處聲請強制執行，命原告應限期遷出系
    爭房屋，經原告聲明異議，由本院以99年度司執字第19738
    號民事裁定駁回被告之聲請，詎被告乙○○不理會本院駁回
    之裁定，於99年5月20日更換新鎖，報警強制原告不得進入
    系爭房屋，原告曾發函請求被告乙○○應交付系爭房屋新鎖
    ，惟其仍置之不理，甚至發函要求原告遷離。此有原告所提
    之本院99年度司執字第19738號裁定、被告寄發之存證信函
    、智鼎國際法律事務所99年5月31日99智睦律字第0531號律
    師函等影本各1件為證。且據證人庚○○證稱：「（99年5月
    20日你父親有無要回去乙○○的住處？當時發生何事？）有
    ，當時我父親打電話給我，他說他要回家，但是鑰匙打不開
    ，進不去，我叫他請鎖匠來開門，後來原告又打第二通電話
    來說乙○○他們叫警察來，阻止原告進去，我有跟警察通電
    話說我父親有居住權，可是警察說他很為難，因為乙○○是
    屋主，他不讓爸爸進去，那時弟妹有打電話給她的律師，叫
    律師跟警察說他們在打官司，我就跟我父親講說不要讓警察
    為難，我爸爸就先到我家，找地方讓他住」；證人己○○證
    稱：「原告收到法院叫他搬遷的通知，他自己搬出去」各等
    語。被告既聲請法院強制原告搬離，又有更換門鎖及報警強
    制原告不得進入房屋之舉，足見，原告並非自行搬離。被告
    雖舉證人癸○○證明係原告自行搬遷云云。惟據癸○○所證
    ：「我第一次去看現場，我跟他（指原告）說我要整理房子
    ，你要不要把你的東西整理一下，或搬到旁邊放，隔一個禮
    拜又過去現場跟他們說，這一、二天我要施工，甲○○的女
    朋友她說馬上搬給我，他不要的東西叫我搬他拆掉，甲○○
    進進出出，不知道在做什麼，後來過一、二天我就施工，是
    丙○○幫我開門，甲○○他們要的東西都搬走了，剩下不要
    的東西，我就拆掉，那時候只有乙○○跟丙○○在，甲○○
    跟他女的朋友不在現場。」「（甲○○有沒有跟你講為何要
    搬走？）沒有講什麼，他說要搬給我整修。」等語觀之，原
    告係表示要搬給證人整修房子，並非表示要搬家，是依證人
    所言亦難認定原告有搬家之意。再者，原告縱有搬遷部分用
    品離家，惟原告並未表示放棄居住系爭房屋之權利，此自原
    告於99年5月20日猶返回系爭房屋遭被告報警阻止進入等情
    至明。（二）又系爭協議書第3點約定：「若父親居住期間
    ，三子欲出售房屋時，應將出售款項中提撥新台幣壹佰伍拾
    萬元與父親作為遷居費用。」此有協議書附卷可證。被告乙○○於99年6月8日以「夫妻贈與」為原因，將系爭房屋移轉
    登記予其妻即被告丙○○，造成其無屋可售之事實，此復有
    土地建物登記第二類謄本、土地建物異動清冊等影本各1件
    附卷可證。故被告乙○○前揭行為顯係以不正當行為阻止該
    條款之條件成就，依民法第99條第1項、第101條第1項規定
    ，應視為條件已成就。又被告乙○○名下並無其他財產，其
    前揭無償贈與行為明顯害及原告之奉養金及遷居費用之債權
    。是原告依民法第244條第1項規定，請求撤銷該所有權移轉
    行為，並請求被告乙○○應依協議書第3點給付150萬元，為
    有理由。
四、綜上，依據協議書第1點約定：「兒子必須負扶養父親責任
    ，每人每月應給與父親新台幣伍仟元整作為奉養金，若遲延
    支付應加付貳仟元整」，據此，原告聲明（一）被告乙○○
    應給付96年1月8日起至99年7月8日止，每月7000元，合計30
    萬1000元之奉養金，及自起訴狀繕本送達之日起至清償日止
    ，按年息百分之5計算之利息，其中99年5至7月，合計2 萬
    1000元部分（計算式：3月×7000＝21000），暨自起訴狀繕
    本送達之翌日即99年8月11日起至清償日止，按年息百分之5
    計算之利息，為有理由，逾此請求部分，為無理由。有關法
    定遲延利息應自起訴狀繕本送達翌日起算，原告請求自起訴
    狀繕本送達之日起算，亦為無理由。原告聲明（二）被告乙○○應自99年8月起迄原告死亡之日止，於每月8日按月給付
    原告5000元，逾期未付者應分別自到期日起迄清償日止，給
    付按年息百分之5計算之利息，並另按月給付2000元予原告
    部分。依據協議書第1點所載，被告乙○○應按月給付原告
    5000元，並未約定於每月何日給付，則被告乙○○只須於每
    月月底前給付即可，此項期間利益應歸屬於被告乙○○。是
    原告請求被告乙○○應自99年8月起迄原告死亡之日止，按
    月於每月月底前給付原告5000元，逾期未付者應分別自到期
    日起迄清償日止，給付按年息百分之5計算之利息，並另按
    月給付2000元予原告，為有理由，逾此請求部分，為無理由
    。又依據協議書第3點約定：「若父親居住期間，三子欲出
    售房屋時，應將出售款項中提撥新台幣壹佰伍拾萬元與父親
    作為遷居費用。」被告乙○○以不正當行為阻止該條款之條
    件成就，依民法第99條第1項、第101條第1項規定，應視為
    條件已成就。又被告乙○○名下並無其他財產，其前揭無償
    贈與行為明顯害及原告之奉養金及遷居費用之債權，該移轉
    行為應予撤銷。是原告協議書第3點約定及依民法第244條第
    1項規定，聲明（三）被告乙○○應給付原告150萬元，及自
    起訴狀繕本送達之翌日即99年8月11日起迄清償日止，按年
    息百分之5計算之利息，為有理由。有關法定遲延利息應自
    起訴狀繕本送達翌日起算，原告請求自起訴狀繕本送達之日
    起算，為無理由。聲明（四）被告乙○○與丙○○間，就附
    表所示不動產於99年6月8日經新北市板橋地政事務所，以夫
    妻間贈與為原因關係之所有權移轉登記予以塗銷，亦為有理
    由，應予准許。有關判決主文第（一）（二）項部分，其性
    質上與命履行扶養義務之判決無異，依民事訴訟法第389 條
    第1 項第2 款之規定，以起訴前最近6 個月分及訴訟中履行
    期已到之部分，應宣告假執行。故判決主文第（一）所示金
    額2 萬1000元及判決主文第（二）項訴訟中履行期已到部分
    11萬2000元（計算式：99年8 月至100 年11月，共16月×70
    00＝112000），應宣告假執行。有關判決主文第（三）部分
    ，原告陳明願供擔保請准為假執行之宣告，經核無不合，爰
    酌定如主文所示之相當擔保金額准許之。被告乙○○聲明如
    受不利益判決，願供擔保請准宣告免為假執行，亦有理由，
    爰酌定如主文所示之相當擔保金額准許之。
五、本件事證已臻明確，兩造其餘攻擊防禦方法，與本件結果不
    生影響，爰不一一論述。
六、訴訟費用負擔之依據：民事訴訟法第79條。
中　　華　　民　　國　　100 　年　　12    月　　5   　日
                  家事庭    法　官　毛崑山
以上正本係照原本作成
如對本判決上訴，須於判決送達後20日內向本院提出上訴狀
中　　華　　民　　國　　100 　年　　12    月　　5   　日
                            書記官　許力方
附表：
一、新北市○○區○○段第○○○地號之土地
    面積：1839.82平方公尺
    權利範圍：萬分之134
二、新北市○○區○○路○○之○號之房屋
    建號：新北市○○區○○段第○○○○號
    權利範圍：全部
